【裁判字號】    99,訴,2
【裁判日期】    990630
【裁判案由】    債務人異議之訴
【裁判全文】
臺灣澎湖地方法院民事判決                 99年度訴字第2號
原      告  甲○○
訴訟代理人  徐萍萍律師
被      告  合作金庫商業銀行股份有限公司
法定代理人  丙○○
訴訟代理人  乙○○
            丁○○
上列當事人間請求債務人異議之訴事件，本院於99年6月9日言詞
辯論終結，判決如下：
    主  文
本院九十九年度執字第二二九號強制執行事件，被告所執臺灣高
等法院高雄分院九十六年上字第二四０號確定判決之執行名義，
對原告甲○○所為之強制執行程序，超過新台幣伍萬壹仟貳佰元
部分，應予撤銷。
原告其餘之訴駁回。
訴訟費用由被告負擔百分之九十五，餘由原告負擔。
    事實及理由
甲、兩造爭執要旨：
一、原告起訴主張：
  (一)被告以訴外人即原告之被繼承人呂陳玉罕於民國86年5月27
    日向其借款新台幣（下同）400萬元未清償，而原告為呂陳
    玉罕之繼承人，未辦理限定或拋棄繼承為由，對原告提起訴
    訟，於取得台灣高等法院高雄分院96年度上字第240號確定
    判決後，對原告等之財產聲請強制執行為由，由本院99年度
    執字第229號強制執行事件受理，現尚未終結。查原告之所
    以積欠被告債務，乃肇因於繼承原告母親呂陳玉罕之債務，
    然被繼承人即原告之母親呂陳玉罕於87年6月14日死亡前，
    原告早已遷離被繼承人該住所，有原告之戶籍謄本所登載之
    遷離日期可證，被繼承人於死亡前，均係獨居於澎湖縣白沙
    鄉小赤崁村51號之1，亦有呂陳玉罕除戶籍謄本登載為單獨
    生活戶，及證人呂明東、黃東生、黃美英可證，因此原告與
    被繼承人並未同財共居；再原告因無法知悉被繼承人呂陳玉
    罕生前之財務狀況，亦從未於被繼承人生前聽聞其有何對外
    積欠債務情事，另觀系爭債務之借據，借款人及連帶保證人
    之簽章顯係同一人所為，有違常理，顯見被繼承人本身亦不
    知有此借貸，更遑論原告會知悉被繼承人之借貸行為，故未
    及時依當時有效之民法繼承編相關規定拋棄繼承，始致承受
    被繼承人呂陳玉罕本件債務，確實符合民法繼承編施行法第
    1條之3第4項之要件。
  (二)被告雖辯稱原告甲○○於本案借款之初之81年至83年5月間
    事實上與被繼承人同居共財，對被繼承人之財務狀況應有一
    定了解，且原告甲○○係以警察為業，受過法律教育，對於
    自身權益之保護應有一定程度之認知，足證原告確對係爭債
    務有所知悉云云。惟原告甲○○自民國79年2月11日結婚後
    ，即因工作時間長且休息時間不定，與妻暫住岳父馬公市案
    山里大案山65之3號之處所，直到83年貸款購屋後遷入現址
    ，並無與被繼承人同居共財之事實，亦無從知悉被繼承人之
    財務狀況，有呂明東、黃東生、黃美英可證，何況當時被繼
    承人年近70歲高齡，又無經營各項事業，原告更從未聽聞被
    繼承人有何金錢需求，被告身為金融機構竟借款400予一高
    齡老人，實屬可疑。原告警為警察學校畢業，日常受理一般
    刑事案件，並不具有對繼承開始時應了解被繼承人財務狀況
    之認知，被告所言均係自行揣測，當無足採，況被告於準備
    庭中自承並無將被繼承人債務通知原告，更足證原告無法知
    悉被繼承人財務狀況。
  (三)又被繼承人呂陳玉罕死亡時並無遺留任何遺產，有呂陳玉罕
    全國財產稅總歸戶財產查詢清單可證；又被告於91年12月26
    日所假扣押查封之不動產（即本院98年執字第2496號強制執
    行之標的）為被繼承人死亡前，原告自父親呂耀宗處（78年
    6月21日死亡）另外繼承所得，並非自被繼承人處繼承所得
    ，該土地非屬被繼承人之遺產，有土地登記第一類謄本資料
    影本可證，故由原告繼續履行本件被繼承人呂陳玉罕之繼承
    債務確屬顯失公平，且此消滅或妨礙債權人請求之事由（98
    年6月10日增修新法）發生於本件執行名義成立之後，原告
    等人自得拒絕給付，爰依強制執行法第14條第1項規定，提
    起本件債務人異議之訴。
  (四)另外被告於前執行程序所拍賣訴外人呂輝育之白沙鄉小赤崁
    村51號之1地號土地含地上物，原告僅分配之拍賣所餘金額
    二十萬餘元，並非被繼承人所遺留之財產，亦有本院95年義
    股執字第2129號相關資料可證；被告又稱被繼承人呂陳玉罕
    應繼承其夫即原告父親呂耀宗所留遺產其中十二分之七云云
    ，純屬自行推論，被繼承人呂陳玉罕實已於民國79年間拋棄
    對原告父親遺產繼承之權利。被告不但主張白沙鄉小赤崁村
    51號之1地號之房屋為被繼承人之遺產，又認原告繼承父親
    呂耀宗所留遺產屬侵害被繼承人之財產，皆屬臆測推斷而無
    理由。並為訴之聲明如下：
    1.本院99年度執字第229號所為之強制執行程序有關於原告
      之部分應予撤銷。
    2.訴訟費用由被告負擔。
二、被告方面：
  (一)本案原告甲○○依法應承受訴外人即被繼承人呂陳玉罕之借
    款債務並應對被告負清償之責暨經臺灣高等法院高雄分院96
    年度上字第240號判決確定，則原告等自不得為與該確定判
    決相反之主張，是以原告就與被告間債權債務關係存在之否
    認，係將前審據以判斷訴訟標的之證據資料重新評價，為被
    繼承人不知借貸情事之主張，顯已違反前審確定判決之意旨
    ，而無理由。
  (二)系爭繼承債務借款時點始於81年間，而甲○○於本案借款之
    初81年至83年5月間事實上與被繼承人同居共財，對被繼承
    人之財務狀況應有一定了解。況原告甲○○係以警察為業，
    受過法律教育，對於自身權益之保護應有一定程度之認知，
    竟因己身輕率疏忽而放棄拋棄繼承之權利，其主張未同居共
    財無法知悉債務並無理由，自不得主張以繼承所得遺產為限
    負清償責任。若原告確不知悉系爭債務亦係因渠等未盡合理
    必要之查證所致，實已無法該當施行法規範之無法知悉要件
    。
  (三)原告陳稱被繼承人呂陳玉罕死亡當時並無遺留任何遺產，然
    就原告甲○○於本院嵩99司執聲義字第1號聲明異議事件所
    提，以呂輝前為申報人之遺產稅免稅證明書，顯見被繼承人
    呂陳玉罕遺產至少留有白沙鄉小赤村51-1號之建物，原告等
    人明知被繼承人呂陳玉罕就該建物持有二分之一，竟然偽稱
    該屋係渠等與訴外人呂輝育自其父之處共同繼承而得，並無
    屬於被繼承人呂陳玉罕之所有部分，致使該屋拍定金額僅就
    訴外人呂輝育應得部分列入分配，餘款204,800元俱歸原告
    等繼承人，致被告未受分配。原告明知被繼承人呂陳玉罕就
    該建物持有二分之一之事實，竟一再謊稱侵害被告債權，並
    意圖以該屋為未保存登記建物並無建物所有權狀掩飾事實，
    揆諸民法第1163條規定之立法意旨，如繼承人有隱匿遺產情
    節重大或意圖詐害債權人之權利而為遺產之處分，即不得主
    張以繼承所得遺產為限負清償繼承債務之責，雖施行法第1
    條之3第4項未有明文，然為法理之平，當應予以類推適用。
    退步言之，縱認不得類推適用，繼承人既有上開不正行為，
    亦應認由渠等繼續履行繼承債務無顯失公平情事，方符法理
    之平。
  (四)又本件執行標的據原告稱係自其父呂耀宗78年死亡時繼承而
    得之遺產，而被繼承人呂陳玉罕當時為呂耀宗之配偶，依法
    得行使剩餘財產分配請求權，且就分配剩餘財產並應與直系
    血親卑親屬共5人平均繼承之，故呂陳玉罕應可分得呂耀宗
    十二分之七之遺產，然據原告所述，呂陳玉罕竟無遺留任何
    財產可得繼承，可見顯係呂陳玉罕身前不為權利之行使，使
    原告受有利益，並致其自身責任財產之減少，致使被告之債
    權無法受償，則由原告繼續履行繼承債務當無顯失公平之情
    事。原告提出之呂陳玉罕之全國財產稅總歸戶財產查詢清單
    係供課稅資料證明之用，而該清單係99年2月2日之查詢資料
    ，被繼承人呂陳玉罕既已於87年6月14日死亡，無課稅資料
    乃屬當然之理，自不得以之為呂陳玉罕無留財產可供繼承之
    證。
乙、兩造不爭執事項：
  (一)被告以高雄高分院96年上字第240號判決對原告聲請強制執
    行（本院99年度執字第229號），上開執行名義為原告之被
    繼承人呂陳玉罕為債務人，向被告借款未清償，經被告對原
    告提起訴訟而獲得。
  (二)被告前以95年度執字第2129號對呂輝育聲請強制執行有將呂
    輝育所有不動產，將其上系爭澎湖縣白沙鄉小赤崁51號之1
    之建物併付拍賣，所賣得價金256,000元，原告分得之51,20
    0元，已據原告領迄。
丙、得心證之理由
一、原告以其未與呂陳玉罕同居共財致不知系爭債務存在，而未
    辦理拋棄或限定繼承，自屬不可歸責，又其既無繼承任何財
    產，若再繼續履行系爭債務，顯失公平為由，主張援引民法
    繼承編施行法第 1 條之 3 第 4 項之規定，僅就其所得遺產
    為限，負清償之責，並依強制執行法第 14 條第 1 項之規定
    ，提起債務人異議之訴，請求撤銷本院 99 年度執字第 229
    號強制執行事件之執行程序等情，為被告所否認，並以上揭
    情詞置辯，是本件應審究之爭執點為：(一)原告得否依民法繼
    承編施行法第1條之3第4項之規定，主張以繼承所得遺產為
    限，負清償責任？(二)原告是否有自被繼承人呂陳玉罕繼承任
    何遺產？茲析述如下：
  (一)按繼承在民法繼承編中華民國98年5月22日修正施行前開始
    ，繼承人因不可歸責於己之事由或未同居共財者，於繼承開
    始時無法知悉繼承債務之存在，致未能於修正施行前之法定
    期間為限定或拋棄繼承，且由其繼續履行繼承債務顯失公平
    者，於修正施行後，以所得遺產為限，負清償責任。民法繼
    承編施行法第1條之3第4項定有明文。查被繼承人呂陳玉罕
    係於87年6月14日死亡，有戶籍謄本在卷可佐，是本件繼承
    開始時點確在民法繼承編98年5月22日修正施行之前，合先
    敘明。
  (二)原告主張其因未與其被繼承人呂陳玉罕共居一節，依據原告
    提出其戶籍謄本之記載，原告甲○○原住澎湖縣白沙鄉小赤
    崁51之1號，於83年5月17日遷入現址即澎湖縣馬公市○○里
    ○○路69號7樓之3至今，足證原告在被繼承人呂陳玉罕於87
    年6月14日死亡之前，已遷出呂陳玉罕之設籍地即白沙鄉小
    赤崁51號之1。又參照證人呂明東、黃東生、黃美英等人於
    本院審理時分別到庭證稱：「我從83年到95年左右，擔任村
    長有12年的時間，我認識甲○○等兄弟，我小時候就認識他
    們，他們從小住在村裡，但是長大後，就出外工作，他們的
    父母親我也認識，他們父母就一直都住在小赤崁村。呂陳玉
    罕也是住在澎湖縣白沙鄉小赤崁51 號之1房屋，他跟何人住
    在一起我就不曉得。（問：呂陳玉罕生前有無與甲○○兄弟
    住在一起？）我所知是沒有。我住在澎湖縣白沙鄉小赤崁45
    號，住所距離呂陳玉罕的住所有隔約五、六間房屋，我以前
    每天要從呂陳玉罕的住處前經過好幾次。甲○○當警察後，
    我很少看到他在那裡出入。我在呂陳玉罕生前，沒有聽過呂
    陳玉罕需要錢、或向銀行借錢的事。（問：呂陳玉罕是靠甚
    麼生活？）他有自己種菜，且有到海邊撿螺絲。」、「我之
    前是甲○○的長官，82年到86、7 年，當時在澎湖縣刑警隊
    三組，我知道他是白沙鄉小赤崁村的人。（問：是否知道他
    有無跟他母親住在一起？）沒有，82年我調回馬公時，原告
    甲○○是住在岳父家，後來83年他在案山買房子，他就搬出
    去。我沒有聽過甲○○繼承債務的問題？（問：當時甲○○
    與你同事時，知否他的工作內容？）當時他是外勤工作，每
    天工作時數很長，超過12小時以上。（問：就你所知甲○○
    下班後回那裡？）回他案山住家。（問：你是否知道甲○○
    多久回小赤崁探視他母親？）沒有聽說過。（問：有無去過
    甲○○在小赤崁的老家，看過他母親？）他母親去世後我有
    去過一次老家上香，之前都沒有去過澎湖縣白沙鄉小赤崁51
    號之1。」、「我與甲○○以前是朋友關係，現在也是鄰居
    關係，我認識他快20年，因為他的的太太與我是同學，他們
    是在79年結婚。他們結婚後住案山岳母家，他們一直住到83
    年在東文里買房子，才搬出去。大概呂陳玉罕去世前2、3年
    前看過，她有去甲○○家找他。我與甲○○太太是姊妹淘，
    我們感情很好，互動親密，他家裡有什麼事情都會跟我說。
    我知道呂陳玉罕去世之事，但是我不曉得呂陳玉罕借貸的問
    題，我也沒有聽過甲○○的太太跟我提過。甲○○的岳母家
    住在案山里。（問：是否知道甲○○有常常去探視過她的母
    親？）他因為工作關係，大概只有偶而去探視一、二次。」
    等語，足證原告早年於結婚及工作之故已離開白沙鄉小赤崁
    51之1號，在馬公市居住營生，並未與被繼承人呂陳玉罕同
    財共居，且原告擔任警察，工作繁忙，不常回家探望呂陳玉
    罕，又呂陳玉罕生前亦從未曾聽聞其有財務問題。此外，呂
    陳玉罕於87年間死亡之時，被告並未通知原告，直至95年間
    始開始向原告求償等情，為被告所不否認，是原告所稱因未
    與呂陳玉罕同居共財而於繼承開始時確實無法知悉系爭債務
    存在，致未呈報拋棄或限定繼承，係屬不可歸責等情，信屬
    實在。
  (三)復按關於由繼承人繼續履行繼承債務是否「顯失公平」，應
    由法院審酌繼承人有無繼承遺產及其額度，目前財產狀況，
    及其被繼承人債務發生之關連性等因素判斷之。查原告雖否
    認自呂陳玉罕處繼承任何遺產，惟被告前以95年度執字第
    2129號對訴外人呂輝育聲請強制執行呂輝育所有之坐落澎湖
    縣白沙鄉小赤崁419地號土地時，因其上有未辦保存登記房
    屋即呂陳玉罕生前住處澎湖縣白沙鄉小赤崁51號之1，經執
    行法官調查該建物所有權時，繼承人呂輝前曾到院陳稱：「
    我父親早我母親10年過世，父親死亡時家裡面協議土地權留
    給兒子，母親沒有留土地，只有留本件拍賣之房屋，母親死
    後兄弟沒有講說房子如何分，是於縣政府通知要繳稅時，由
    我去辦理納稅義務人登記，所以該房子應該是兄弟所有」等
    語，此業經本院調取上開執行卷宗核閱無誤，足證系爭小赤
    崁51號之1房屋乃原告父親過世時所遺留下來之財產，於遺
    產分割時由呂陳玉罕分得而為其所有，呂陳玉罕死後，該房
    屋自屬於呂陳玉罕之遺產無誤。又該房屋於前開執行案件與
    土地併付拍賣，所賣得價金256,000元，原告分得之51,200
    元，已據原告領迄等情，亦為兩造所不爭執，且有相關資料
    附該執行卷宗可佐，可認原告自被繼承人呂陳玉罕處獲得遺
    產51,200元無誤，原告主張未獲得任何遺產固不可採。惟被
    繼承人呂陳玉罕所遺留債務高達400萬元，而依本院98年執
    字第2496號、99年執字第229號執行卷內所附之財產歸屬資
    料、土地登記謄本等證據資料顯示，原告甲○○現於澎湖縣
    政府警察局馬公分局擔任警員，每月收入約8萬餘元，名下
    有持分土地兩筆、房屋一棟，其經濟狀況亦僅屬小康，若要
    求其履行系爭債務，勢將無法保有正常職業收入，經濟生活
    之基礎難以穩定，而難累積財富，甚且終其一生背負債務，
    毋寧過苛，為保障原告之生存權及人格發展，在未有積極證
    據證明原告與系爭債務有何關連之情形下，應認再由原告繼
    續履行系爭債務，將顯失公平。揆諸上開說明，原告主張援
    引民法繼承編施行法第1條之3第4項之規定，僅以所得遺產
    為限，負清償責任，自屬有據。
二、按執行名義成立後，如有消滅或妨礙債權人請求之事由發生
    ，債務人得於強制執行程序終結前，向執行法院對債權人提
    起異議之訴。如以裁判為執行名義時，其為異議原因之事實
    發生在前訴訟言詞辯論終結後者，亦得主張之。強制執行法
    第14條第1 項定有明文。復按民法繼承編施行法第1條之1第
    4 項所用之文句既係「於修正施行後，以所得遺產為限，負
    清償責任」，可知繼承人仍為概括繼承，僅對於繼承債務得
    在所得「遺產」之金額或價值範圍內，負擔人之有限責任，
    其就被繼承人之債務而言，仍為債務人而非第三人，自應提
    起債務人異議之訴，以為救濟。查原告就系爭債務既得依民
    法繼承編施行法第1條之3第4項之規定，主張以所得遺產為
    限，負清償責任，而其等所獲得之遺產為51,200元，已如前
    述，則於逾原告所得遺產範圍，自得不負任何清償責任，亦
    即被告不得聲請對原告超過上開所得遺產範圍之固有財產為
    強制執行，經核即係「於執行名義成立後，有消滅或妨礙債
    權人（即被告）請求之事由發生」。本件被告以高雄高分院
    96 年上字第 240 號確定判決為執行名義，以本院 99 年度
    執字第 229 號執行事件聲請強制執行原告之財產，該執行
    名義超過原告應負清償責任部分，並無執行力，依上開執行
    名義對原告所為執行程序，超過原告應負清償責任部分，自
    應予撤銷。從而，原告提起本訴，請求撤銷本院99年度執字
    第229號強制執行事件，被告所執臺灣高等法院高雄分院96
    年上字第240號確定判決之執行名義，對原告所為之強制執
    行程序，超過51,200元部分之執行程序，洵無不合，應予准
    許，逾此範圍之請求，為無理由，應予駁回。
三、本件事證已臻明確，兩造其餘之主張、陳述及所提之證據資
    料，核與判決結果無何影響，爰不一一論述，附此敘明。
四、據上論結，原告之訴為一部有理由，一部無理由，依民事訴
    訟法第79條，判決如主文。
中    華    民    國    99    年    6     月    30    日
                        民事庭  法  官  管安露
以上正本係照原本作成。
如對本判決上訴，須於判決送達後20日內向本院提出上訴狀（須
附繕本）
中    華    民    國    99    年    6     月    30    日
                                書記官  林德盛

司法院資訊處製作；財團法人民間司法改革基金會備份。
